【裁判字號】    97,判,907
【裁判日期】    971009
【裁判案由】    營利事業所得稅
【裁判全文】
最  高  行  政  法  院  判  決
                                       97年度判字第907號
再 審原 告  中央投資股份有限公司
代  表  人  甲○○
訴訟代理人  楊忠耕
再 審被 告  財政部臺北市國稅局
代  表  人  凌忠嫄
上列當事人間營利事業所得稅事件，再審原告對於中華民國95年
10月5日本院95年度判字第1643號判決，提起再審之訴，本院判
決如下：
    主  文
再審之訴駁回。
再審訴訟費用由再審原告負擔。
    理  由
一、再審原告於辦理民國88年度營利事業所得稅結算申報時，87
    年度未分配盈餘已依法申報，並繳納稅款新臺幣（下同）12
    3,026,624元在案。嗣再審原告主張溢繳稅款申請退稅，經
    再審被告以92年8月5日財北國稅審1字第0920064811號函否
    准所請。再審原告不服，循序提起行政訴訟，經臺北高等行
    政法院93年度訴字第1047號判決駁回，再審原告提起上訴，
    復經本院95年度判字第1643號判決（下稱原判決）駁回，遂
    提起再審之訴。
二、再審原告起訴主張：按兩稅合一制係87年起施行，營利事業
    89年度第一次申報未分配盈餘，已決定是否應加徵10%稅款
    。財政部遲至91年10月30日才發布台財稅字第0910456521號
    函釋（下稱91年函令），導致租稅不利益完全由納稅義務人
    承擔，不符誠實信用之方法，亦不公平，如此將如何保護人
    民正當合理之信賴？又91年函令對相同身分或資格條件者，
    以投資比例之不同，區分是否應申報10%未分配盈餘稅款，
    亦不符憲法第7條及行政程序法第6條之平等原則。原判決就
    91年函令是否有正當理由作此區分，及其是否有違平等原則
    均未予以提及，難令人甘服。再者，所得稅法第42條第2項
    之立法說明已明示「機關或團體無適用兩稅合一制之必要」
    ，則未分配盈餘加徵10%稅款乃兩稅合一制下所新增，87年
    以前之所得稅法並無此10%加徵問題。故母法之下，機關或
    團體不適用兩稅合一制，本無繳納10%未分配盈餘稅款之義
    務。今只因91年函令解免了被機關或團體100%投資之營利事
    業的10%未分配盈餘申報；反使機關或團體投資比例介於1%
    至99%間之營利事業，應加徵10%未分配盈餘加徵稅款，其法
    律之適用順序亦非適當，該函令之效力亦顯已僭越其母法及
    所得稅法之規定。再審被告既已解免100%被投資關係之營利
    事業之10%未分配盈餘稅款申報及繳納義務，則亦應一體解
    免其餘被投資比例介於1%至99%之營利事業之該比例之未分
    配盈餘稅款申報及繳納義務，如此，法律適用方不致有割裂
    之疑慮。是依再審原告股東中不適用兩稅合一制股東之比例
    ，計算並退還再審原告87年度未分配盈餘所繳納稅款123,02
    6,624元，應非屬不合理之請求，爰依行政訴訟法第273條第
    1項第1款之規定，提起再審之訴，請將原判決及臺北高等行
    政法院93年度訴字第1047號判決廢棄；訴願決定及原處分撤
    銷；並令再審被告退還再審原告上開因87年度未分配盈餘所
    繳納之稅款云云。
三、再審被告則以：原判決所引稅捐稽徵法第28條、財政部91年
    函令及行政程序法第128條第1項第1款規定，並無適用法規
    顯有錯誤之情事，再審原告縱有爭執，依本院61年裁字第15
    3號及62年判字第610號判例意旨，要難謂為適用法規錯誤或
    不當。再審原告提起本件再審之訴，顯無理由等語，資為抗
    辯。
四、按行政訴訟法第273條第1項第1款所謂「適用法規顯有錯誤
    」，係指原判決所適用之法規與該案應適用之現行法規相違
    背，或與解釋判例有所牴觸者而言，至於法律上見解之歧異
    ，再審原告對之縱有爭執，要難謂為適用法規錯誤，而據為
    再審之理由，觀之本院62年判字第610號判例自明。次依稅
    捐稽徵法第28條規定：「納稅義務人對於因適用法令錯誤或
    計算錯誤溢繳之稅款，得自繳納之日起五年內提出具體證明
    ，申請退還；逾期未申請者，不得再行申請。」所謂「適用
    法令錯誤」，係指稅捐稽徵機關原核定之案件所適用之法規
    確有違背當時之法令而言。至於稅捐稽徵機關對於原核定案
    件適用之法規所表示之見解若與財政部事後發布之解釋函令
    不一致，除之前原核定確有違背當時之法令情形外，並非當
    然適用法規錯誤。又依稅捐稽徵法第1條之1規定：「財政部
    依本法或稅法所發布之解釋函令，對於據以申請之案件發生
    效力。但有利於納稅義務人者，對於尚未核課確定之案件適
    用之。」旨在解決財政部對於稽徵法規之見解變更，而與之
    前稅捐稽徵機關適用法規之見解不一致時，應否溯及既往追
    繳或退還稅款之問題。核其原則為新函令對於據以申請之案
    件發生效力；若不利於納稅義務人者，不溯及既往；若有利
    於納稅義務人者，對於尚未核課確定之案件，溯及既往適用
    之；換言之，若有利於納稅義務人者，對於已核課確定之案
    件，不溯及既往。本件原判決以再審原告87年度結算申報案
    件係委託勤業會計師事務所王小蕙會計師簽證依法申報並於
    89年5月31日及90年5月25日繳納87年度未分配盈餘加徵10%
    稅款123,026,624元，並經再審被告核定，再審原告87年度
    未分配盈餘核定後退稅款1,731,657元亦於91年9月12日兌領
    在案，顯然在財政部91年函令發布施行前，業已核定處分並
    已確定，本件原核無91年函令之適用，再審原告以稅捐稽徵
    法第28條「適用法令錯誤」為由，請求退稅即屬不合；且再
    審原告87年度未分配盈餘於89年5月31日申報，於同日及90
    年5月25日繳納未分配盈餘加徵10%稅款，經再審被告核定後
    ，再審原告未於規定期限申請復查，核已確定，本件核課稅
    捐之處分，經納稅義務人繳納後，即行終結，顯非具有持續
    效力之行政處分，是本件核課稅捐之處分作成後，嗣後縱認
    91年函令及93年12月24日台財稅字第0930454717號函令意旨
    係發生有利於相對人之變更，亦不影響原核課處分之合法性
    。是以本件不具行政程序法第128條第1項第1款事由，再審
    原告據以請求，亦有未合，因而將再審原告前訴訟程序之上
    訴駁回。經核原判決認為再審被告所為原核定並無適用法令
    錯誤，亦無91年函令之適用，且本件亦無行政程序法第128
    條第1項第1款事由，並無適用法規違背現行法規，或與解釋
    、判例相牴觸之情形，再審原告執其歧異之法律上見解爭執
    ，揆諸首揭判例及說明，自不得據為再審理由。另查，本件
    再審被告所為原核定之處分既無91年函令之適用，則財政部
    遲延發布91年函令，是否不符誠實信用之方法？是否有違平
    等原則及人民正當合理之信賴？該函令是否已經僭越母法及
    其函令內容之適法性問題？即無再論述審究之必要。再審原
    告起訴意旨，仍執前詞爭辯，指摘原判決適用法規顯有錯誤
    ，求予廢棄，自屬無理由，應予駁回。
五、依行政訴訟法第278條第2項、第98條第1項前段，判決如主
    文。
中    華    民    國    97    年    10    月    9     日
                    最高行政法院第四庭
                        審判長法官  鍾  耀  光
                              法官  帥  嘉  寶
                              法官  姜  仁  脩
                              法官  王  德  麟
                              法官  黃  清  光
以  上  正  本  證  明  與  原  本  無  異
中    華    民    國    97    年    10    月    9     日
                              書記官  王  史  民


司法院資訊處製作；財團法人民間司法改革基金會備份。
